【裁判字號】    99,上訴,783
【裁判日期】    990531
【裁判案由】    偽造文書等
【裁判全文】
臺灣高等法院臺中分院刑事判決         99年度上訴字第783號
上  訴  人
即  被  告  乙○○
上列上訴人因偽造文書等案件，不服臺灣彰化地方法院97年度訴
字第1413號中華民國99年1月19日第一審判決（起訴案號：臺灣
彰化地方法院檢察署97年度偵字第2706號），提起上訴，本院判
決如下：
    主  文
上訴駁回。
    事  實
一、乙○○曾因施用第一、二級毒品、搶奪等案件，經臺灣臺中
    地方法院分別以91年度訴緝字第506 號判決、92年度訴字第
    299 號判決判處有期徒刑1 年2 月、8 月、2 年6 月確定，
    經定應執行刑為有期徒刑3年10月，於民國95年10月17日縮
    短刑期假釋出監，於96年5月18日未經撤銷假釋，以已執行
    完畢論。
二、緣姓名年籍不詳綽號「勇仔」之成年男子與其他姓名年籍不
    詳之成年人組成詐欺集團，共謀以司法機關名義行騙，乙○
    ○及黃勝村（業經本院為不受理判決）亦加入上開詐欺集團
    擔任俗稱「車手」之角色，由「勇仔」以電話指示渠等前往
    收取詐騙款項。後該集團中姓名年籍不詳之成年人，於97年
    3月14日8時30分許，撥打電話予丙○○，佯稱其為「法院監
    管人員」，告知丙○○其帳戶內之存款必須領出交由「法院
    監管人員」公證後方能使用云云，致丙○○信以為真而陷於
    錯誤，惟本次該集團並未要求乙○○及黃勝村前往收款，而
    另推派該集團內姓名年籍不詳自稱為「法院監管人員」之詐
    欺集團成員於同日11時許，在彰化縣福興鄉○○村○○街47
    之2號「鎮安宮」前，收受丙○○提領之現金新臺幣（下同
    ）170萬元。嗣乙○○、黃勝村與該詐欺集團成員共同意圖
    為自己不法所有，另基於詐欺取財、偽造特許證、公文書之
    犯意聯絡，由該詐欺集團成員於97年3月18日，再度撥打電
    話予丙○○，要求丙○○再提款60萬元交付「法院監管人員
    」，惟丙○○已查覺遭受詐騙，遂與對方約定在「鎮安宮」
    相同地點交款，並報警查辦。該詐欺集團成員誤以為丙○○
    已受騙，推由黃勝村、乙○○前往收取詐欺所得款項，「勇
    仔」遂於同日下午2時許，在臺中市公園交付其所有之電話
    門號0000000000、0000000000號手機2支、偽造之臺灣臺北
    地方法院「科員黃文山」識別證（無相片）、偽造之「刑事
    聲請不公開審判書」、紅色印泥1個予黃勝村，並共同持事
    先偽刻之「臺灣台北地方法院」公印1個（未扣案），使用
    該紅色印泥，在該「刑事聲請不公開審判書」上偽蓋「臺灣
    台北地方法院」公印文1枚，另由黃勝村持其相片黏貼在該
    偽造之識別證上，預備供詐欺取財犯罪使用，足生損害於臺
    灣臺北地方法院及黃文山。黃勝村與乙○○於同日15時14分
    許，至臺中縣大里市○○路與新光路交岔路口處之「怡美無
    線大里站」，搭乘不知情之許知成所駕駛車牌號碼105-XT號
    計程車，前往與丙○○約定之彰化縣福興鄉「鎮安宮」。許
    知成行駛約1小時始達「鎮安宮」，先由乙○○下車勘查「
    鎮安宮」前有無查緝人員，黃勝村則到附近某便利商店下車
    ，後2人會合再繼續在「鎮安宮」附近繞行，惟丙○○並未
    出現而未得逞，遂由許知成駕車搭載黃勝村、乙○○離開，
    然駛至彰化縣鹿港鎮○○路與三民路交岔路口處為警攔檢，
    黃勝村為避免遭查獲詐欺犯罪證據，在車上將「刑事聲請不
    公開審判書」撕毀，惟經警盤查後仍扣得「勇仔」所有交黃
    勝村供犯罪預備之門號0000000000、0000000000號手機2支
    、貼有黃勝村相片之偽造臺灣臺北地方法院「科員黃文山」
    識別證1張、「刑事聲請不公開審判書」1張之碎片、紅色印
    泥（印泥內有公印殘跡）1個及與本案無關之乙○○所使用
    之門號0000000000號手機1支、黃勝村所有之小手皮包、背
    包各1個及現金6千元。
二、案經丙○○訴由彰化縣警察局鹿港分局報告臺灣彰化地方法
    院檢察署檢察官偵查起訴。
    理  由
一、按被告以外之人於審判外之陳述，雖不符前四條之規定，而
    經當事人於審判程序同意作為證據，法院審酌該言詞陳述或
    書面陳述作成時之情況，認為適當者，亦得為證據，刑事訴
    訟法第159條之5第1項定有明文；同法條第2項亦明定「當事
    人、代理人或辯護人於法院調查證據時，知有第159條第1項
    不得為證據之情形，而未於言詞辯論終結前聲明異議者，視
    為有前項之同意」。本件所引用以下「被告以外之人」於審
    判外之言詞或書面陳述，業經檢察官及被告於本院準備程序
    中明示同意為本案之證據，且於本院在審判期日逐一踐行證
    據調查程序時，檢察官及被告均未再爭執各該證據資料之證
    據能力，本院審酌各該證據資料之作成，並無不法或不當之
    情形，認以之為本案之證據為適當，故應認有證據能力。
二、訊據上訴人即被告（以下稱被告）乙○○固坦承與黃勝村一
    同由臺中縣大里市搭計程車至彰化縣福興鄉「鎮安宮」，欲
    收取詐騙款項等事實，惟矢口否認有何共同偽造特許證、公
    文書等犯行，並辯稱：伊雖知道與黃勝村來彰化應該是要收
    詐騙所得款項，但不知詐騙之手法為何，並無共同偽造特許
    證、公文書之犯意聯絡云云。惟查：
  (一)告訴人丙○○曾遭上揭詐騙集團假冒司法機關名義行騙，第
    2 次行騙係由被告及黃勝村前來收款等情，業據告訴人丙○
    ○、證人許知成於警詢時證述明確（見警卷第18 頁 至第24
    頁），並有法務部行政執行假扣押處分命令、臺灣臺北地方
    法院檢察署偵查卷宗卷面、臺北地方法院地檢署監管科收據
    、請求暫時性凍結執行聲請書、個人資料外洩授權止付申請
    書、臺灣臺北地方法院收據在卷可稽（見原審卷第165頁至
    第170頁），復有門號0000000000、0000000000號手機2支、
    貼有黃勝村相片之偽造臺灣臺北地方法院「科員黃文山」識
    別證1張、「刑事聲請不公開審判書」1張之碎片、紅色印泥
    （印泥內有公印殘跡）1個扣案可佐，已足認定。
  (二)被告雖以前詞置辯，黃勝村於原審97年7月9日準備程序中亦
    陳稱上開識別證及不公開審判書都在其身上，被告並不知情
    云云。然被告於原審準備程序中已自承其知悉詐騙手法係假
    冒司法機關名義行騙（見原審卷第53頁）、黃勝村曾告知是
    要收騙人的錢等情（見原審卷第84頁背面），參以被告及黃
    勝村均自白曾另於臺北、竹南以相同之手法行騙（見原審卷
    第26頁），被告於警詢中更明確陳述其係應徵入詐騙集團負
    責收款，在臺北及竹南都是以檢察官刑事案件不公開之名義
    ，偽刻地方法院之公印及檢察官之印章行騙等語（見偵卷第
    31 頁至第34頁），且依常理判斷，在詐欺集團深信被害人
    已陷於錯誤，並與被害人約定好時間、地點準備取款之情況
    ，理應會由詐欺集團之成員來完成取款任務，蓋任由無信賴
    關係之生手為之，極可能存在該人取款後卻不繳回或輕易遭
    被害人識破之高風險，而讓本該輕易得手之金錢因此付之一
    炬，而臺中縣大里市距彰化縣福興鄉路程非近，若無特殊目
    的，被告豈有可能不辭辛勞與黃勝村共同前來？黃勝村既係
    前來收取詐騙款項，自應避人耳目免遭查獲，被告若非集團
    成員，黃勝村又何需在犯罪時邀同被告前來，徒增遭人告發
    之風險？足認被告確為詐騙集團之成員，且對該集團之犯罪
    手法知之甚稔，其辯稱不知黃勝村用何種手法行騙，並無犯
    意聯絡云云，顯係卸責之詞，黃勝村所言亦屬迴護被告之詞
    ，均不足採信。本案事證明確，被告犯行堪以認定。
  (三)另查告訴人丙○○雖於97年3 月14日已遭該集團詐騙，然該
    次並非由被告及黃勝村前往取款，業經告訴人於警詢中陳述
    明確（見警卷第22頁），並無證據證明被告就該次詐騙行為
    有犯意聯絡及行為分擔，且衡諸常情，詐欺集團若基於單一
    之決意為詐欺犯行，應會在短時間內以最少之次數詐騙金錢
    ，若時間過長或次數過多，無異增加遭查獲之風險，而被告
    所參與97年3 月18日之犯行距該次犯行已有數日，顯非在原
    詐騙決意中，應係該詐欺集團認告訴人可欺而另行起意，是
    起訴書雖於犯罪事實欄中敘及97年3 月14日該次詐騙犯行，
    然並非本件起訴範圍，本院不得予以審判，應予敘明。又黃
    勝村雖於原審陳稱貼有黃勝村相片之偽造臺灣臺北地方法院
    「科員黃文山」識別證1張、「刑事聲請不公開審判書」1張
    其係於97年3月5日自「勇仔」處取得並持以在臺北、竹南及
    本件犯行使用（見原審卷第53頁、第83頁背面），惟其先前
    在偵訊中係稱該等物品均為97年3月18日下午由「勇仔」交
    付，供本件犯行所用（見偵卷第7頁），而由「刑事聲請不
    公開審判書」之內容觀之，在渠等詐騙犯行中該聲請書應需
    交由被害人簽名蓋章，顯無可能多次使用，是其在偵訊中之
    陳述較為可採，公訴意旨認渠等犯偽造公文書、特許證犯行
    之時間係在97年3月18日下午，應屬正確，併此敘明。
三、核被告乙○○所為，係犯刑法第211條偽造公文書、第212條
    偽造特種文書及第339條第3項、第1項詐欺取財未遂罪。被
    告乙○○與黃勝村、「勇仔」與姓名年籍不詳之詐欺集團成
    員間，就前揭犯罪事實有犯意聯絡及行為分擔，為共同正犯
    。渠等偽造公印係偽造公文書之預備行為，而偽造公印文則
    屬偽造公文書之階段行為，均不另論罪。被告所犯偽造特種
    文書、公文書與詐欺取財未遂罪間，實行行為客觀上已局部
    重合，且依社會一般通念，應可認被告與黃勝村所為，乃基
    於同一犯罪故意，而實行一個犯罪行為，核屬一行為觸犯數
    罪名之想像競合犯，應依刑法第55條之規定，從一較重之偽
    造公文書罪處斷。被告有如事實欄所述之科刑及執行紀錄，
    有臺灣高等法院被告前案紀錄表在卷可稽，其於執行完畢後
    5年內故意再犯本件有期徒刑以上之罪，為累犯，應依刑法
    第47條第1項之規定加重其刑。扣案之門號0000000000號、
    0000000000號手機係黃勝村用以與「勇仔」及被害人聯絡、
    貼有黃勝村相片之偽造臺灣臺北地方法院「科員黃文山」識
    別證1張、「刑事聲請不公開審判書」1張之碎片、紅色印泥
    （印泥內有公印殘跡）1個係用以取信被害人，此部分物品
    均為「勇仔」所有，並為犯罪所生之物、供犯罪所用或犯罪
    預備之物，業據黃勝村供明在卷（見偵卷第7頁），應依刑
    法第38條第1項第2款、第3款規定宣告沒收。偽造之「臺灣
    台北地方法院」公印1個雖未扣案，然並無證據證明業已滅
    失，應依刑法第219條宣告沒收。另扣案之門號000000000 0
    號手機1支係乙○○所持用，現金6千元為黃勝村所有，然並
    無證據證明係預備供本件犯罪之用或屬本件犯罪所得之物，
    另扣案之黃勝村所有小手皮包、背包各1個僅係用以盛裝其
    所攜帶之物品，亦非屬預備供犯罪所用之物，爰均不予沒收
    ，附此敘明。
四、原審認被告乙○○罪證明確，而論以刑法第211條偽造公文
    書、第212條偽造特種文書及第339條第3項、第1項詐欺取財
    未遂等罪，且依刑法第55條從一重之偽造公文書罪處斷，適
    用刑法第47條第1項論以累犯，並加重其刑。復審酌本案被
    害機關係司法機關，被告所為嚴重影響人民對司法之信任，
    且以渠等所備文書及證件觀之，顯有犯罪前之慎密計畫，造
    成被害人財產損失之高度危險，被告僅坦承部分犯行，惟被
    告所參與詐欺取財部分仍屬未遂，對告訴人之損害有限，及
    其犯罪之動機、目的、手段等一切情狀，量處被告有期徒刑
    一年八月，並就扣案上開門號0000 000000號、0000000 000
    號手機、偽造臺灣臺北地方法院「科員黃文山」識別證1張
    及「刑事聲請不公開審判書」1張之碎片、紅色印泥（印泥
    內有公印殘跡）1個等物，諭知沒收。核其認事用法，並無
    違誤，量刑亦堪認妥適。被告上訴，仍執陳詞否認罪行，為
    無理由，應予駁回。
據上論結，應依刑事訴訟法第368條，判決如主文。
本案經檢察官甲○○到庭執行職務。
中    華    民    國    99    年    5     月    31    日
              刑事第四庭  審判長法  官  洪  耀  宗
                                法  官  劉  登  俊
                                法  官  許  文  碩
以上正本證明與原本無異。
如不服本判決應於收受送達後十日內向本院提出上訴狀，其未敘
述上訴之理由者並得於提起上訴後十日內向本院補提理由書（均
須按他造當事人之人數附繕本）「切勿逕送上級法院」。
                                書記官  郭  蕙  瑜
中    華    民    國    99    年    5     月    31    日

司法院資訊處製作；財團法人民間司法改革基金會備份。
